【裁判字號】    99,上易,600
【裁判日期】    991020
【裁判案由】    損害賠償
【裁判全文】
臺灣高等法院民事判決                 99年度上易字第600號
上  訴  人  誠寶建設有限公司
法定代理人  丙○○
上  訴人兼
訴訟代理人  乙○○
被  上訴人  甲○○
上列當事人間請求損害賠償事件，上訴人對於中華民國99年3 月
30日臺灣基隆地方法院98年度訴字第489 號第一審判決提起上訴
，本院於99年10月6 日言詞辯論終結，判決如下：
    主      文
上訴駁回。
第二審訴訟費用由上訴人負擔。
    事實及理由
壹、程序部分：
    本件被上訴人經本院合法通知，未於言詞辯論期日到場，經
    核無民事訴訟法第386 條各款所列情形，爰依上訴人之聲請
    ，而為一造辯論判決，合先敘明。
貳、實體部分：
一、被上訴人起訴主張：
  (一)上訴人乙○○為上訴人誠寶建設有限公司（下稱誠寶公司）
    之職員，明知坐落基隆市○○區○○段44、44-33 、44-35
    地號土地（下稱系爭土地）係被上訴人所有之私人土地，竟
    意圖為自己不法之利益，未經被上訴人同意，於民國（下同
    ）95年9 月2 日擅自在系爭土地開挖一條排水溝，占用面積
    為36.93 平方公尺，復以有毒廢棄物回填後，再鋪設水泥平
    台，作為上訴人誠寶公司工地排水所用，侵害被上訴人權利
    ，爰依侵權行為之法律關係，請求上訴人連帶負賠償責任，
    賠償數額如下：
    1.土方地面挖深之費用：上訴人擅自在系爭土地開挖排水溝
      ，並以有毒廢棄物回填後，再鋪設水泥平台，為回復原有
      土方，需將上訴人回填土方地面挖深100 公分，費用為14
      萬元。
    2.土方回填費用：系爭土地土方地面挖深100 公分後，先以
      正常土方回填85公分，費用為30,000元。
    3.混凝土鋪平、灌漿及加壓水泥費用：系爭土地土方回填85
      公分後，再以混凝土鋪平、灌漿15公分，費用共計為24,0
      00元，另加壓水泥車費用為10,000元。
    4.水泥排水溝拆除費用：5,000 元。
    5.後擋土牆施作費用：上訴人開挖排水溝導致系爭土地後方
      山坡地水土流失，將致被上訴人土地有無法使用之危險，
      而有施作擋土牆防止危害發生之必要，施作費用為400,00
      0 元。
    6.電線桿移除費用：上訴人於開挖排水溝時，將原置於施工
      場所之電線桿移置於被上訴人所有之土地上，上訴人負有
      移除及回復原狀之義務，移除費用為150,000 元。
    7.相當於租金之損害：上訴人無權占用系爭土地而獲有利益
      ，使被上訴人受有損害，上訴人應給付相當於租金之損害
      賠償27,697元。
  (二)求為判決：1.上訴人應連帶給付被上訴人786,697 元，及自
    第一審言詞辯論終結日起至清償日止，按週年利率5%計算之
    利息。2.願供擔保，請准宣告假執行。
二、上訴人則以：伊與被上訴人之基隆市○○區○○段44-33 地
    號土地相鄰，此塊土地面積12平方公尺，公告現值210,000
    元，惟44-33 地號土地上沒有建築物、農作物，伊未造成任
    何損害等語，資為抗辯。
三、原審判決上訴人應連帶給付被上訴人22,158元及自99年3 月
    16日起至清償日止，按週年利率5%計算之利息。駁回被上訴
    人其餘之訴。被上訴人就其敗訴部分未據聲明不服。上訴人
    提起上訴，上訴聲明為：(一)原判決不利於上訴人部分廢棄。
    (二)上開廢棄部分，被上訴人在第一審之訴駁回。
四、經查：
  (一)上訴人乙○○知悉坐落於基隆市○○區○○段44、44-33 、
    44-35 地號土地係被上訴人所有之私人土地；坐落於基隆市
    ○○區○○段44-37 地號土地，係中華民國所有，由財政部
    國有財產局（下稱國有財產局）管理，並經行政院核定暨臺
    灣省政府公告劃定為山坡地保育利用條例及水土保持法所稱
    之山坡地，刻由基隆市政府負責其山坡地之管理；若未經上
    訴人、國有財產局及基隆市政府之同意，不得擅自占用或從
    事水土保持法第8 條第1 項第5 款之開發、利用。詎上訴人
    乙○○因圖其所實際經營之誠寶公司在該地旁興建5 層樓之
    集合式住宅（即基隆市○○區○○街100 巷7 至19號）之方
    便，而意圖為自己及第三人不法之利益，未經徵得被上訴人
    、國有財產局及基隆市政府之同意，於95年2 月2 日，僱用
    不知情之工人在上開土地上，擅自開挖整地，而設置一條約
    15公尺長、2 公尺寬及30公分深之截水溝假設性工程，並在
    其上鋪設水泥平台，而竊佔使用上開土地，作為該建設工地
    排水之用，上情經原法院判決上訴人乙○○在公有及私人山
    坡地，未經同意擅自占用並開挖整地，致生水土流失，未遂
    ，處有期徒刑1 年；減為有期徒刑6 月；如易科罰金，以銀
    元300 元即新台幣900 元折算1 日確定，有原法院97年度訴
    字第1904號刑事判決在卷可稽（原審卷第7 至16頁）。
  (二)上訴人於95年2 月2 日在系爭土地上開挖排水溝，占用面積
    為36.93 平方公尺，有基隆市信義地政事務所96年11月22日
    96 土 丈字第731 號土地複丈成果圖、現場照片、土地登記
    謄本可稽（原法院檢察署96年度他字第810 號卷第3 至5 、
    44、50、73、84、101 頁）。上訴人於原法院97年度訴字第
    1904號違反山坡地保育利用條例案件審理中，自承伊未經上
    訴人同意即行開挖上訴人之土地使用，有98年7 月3 日審判
    筆錄可稽（原法院97年度訴字第1904號卷第147 頁）。
  (三)末查，原法院97年度訴字第1904號違反山坡地保育條例案件
    業已判決確定，並執行完畢，經本院調閱原法院檢察署97年
    度訴字第1904號卷查明屬實，上訴人不爭執，有本院99年10
    月6 日言詞辯論筆錄在卷可稽（本院卷第46頁反面）。
  (四)綜上事證，上訴人乙○○未經被上訴人之同意，於系爭土地
    上開挖排水溝，無權占用被上訴人所有之系爭土地，為可認
    定之事實。
五、按因故意或過失，不法侵害他人之權利者，負損害賠償責任
    。受僱人因執行職務，不法侵害他人之權利者，由僱用人與
    行為人連帶負損害賠償責任，民法第184 條第1 項前段、第
    18 8條第1 項前段定有明文。次按無權占有他人土地，可能
    獲得相當於租金之利益為社會通常之觀念。基地租金之數額
    ，除以基地申報地價為基礎外，尚須斟酌基地之位置，工商
    業繁榮之程度，承租人利用基地之經濟價值及所受利益等項
    ，並與鄰地租金相比較，以為決定，並非必達申報總地價年
    息百分之10最高額（最高法院61年台上字第1695號判例、68
    年台上字第3071號判例意旨參照）。
  (一)上訴人乙○○為上訴人誠寶公司之總經理，因上訴人誠寶公
    司於系爭土地旁建屋施工需要，上訴人乙○○未經被上訴人
    同意，於系爭土地上開挖排水溝，上情為上訴人乙○○於原
    法院檢察署偵查中所自承，有96年10月3 日偵查訊問筆錄可
    稽（原法院檢察署他字卷第24頁反面至第25頁）。是上訴人
    乙○○因執行職務，無權占用被上訴人之土地，不法侵害被
    上訴人之權利，致被上訴人受有損害，可以認定。是以，被
    上訴人主張依據侵權行為之法律關係，請求上訴人乙○○及
    誠寶公司應連帶負損害賠償責任，係屬有據。
  (二)被上訴人起訴請求賠償1.土方地面挖深費用、2.土方回填費
    用、3.混凝土鋪平、灌漿及加壓水泥費用、4.水泥排水溝拆
    除費用、5.後擋土牆施作費用、6.電線桿移除費用部分，經
    原審認其請求無理由予以駁回，被上訴人未聲明不服。
  (三)上訴人乙○○於原法院97年度訴字第1904號違反山坡地保育
    利用條例案件審理中自承其於95年9 月2 日於系爭土地開挖
    排水溝，於96年12月底將開挖部分回填回復原狀，有98年7
    月3 日審判筆錄可稽（原法院訴字卷第148 頁），可認系爭
    土地自95年9 月2 日起至96年12月底遭無權占用，揆諸首揭
    說明，上訴人無權占用系爭土地，受有相當於租金之利益，
    致被上訴人受有損害，被上訴人請求自95年9 月2 日至96年
    12月1 日期間，占用系爭土地之相當於租金之損害賠償，係
    屬有據。上訴人辯稱系爭44-33 地號土地上無建築物、農作
    物，未造成被上訴人損害等語，為無可採。
  (四)經查系爭土地95、96年公告地價均為每平方公尺12,000元，
    有地價第二類謄本在卷可稽（原審卷第42頁），依平均地權
    條例第16條規定「舉辦規定地價或重新規定地價時，土地所
    有權人未於公告期間申報地價者，以公告地價百分之80為其
    申報地價。」，上訴人未提出系爭土地之申報地價，故以系
    爭土地之公告地價80% 為申報地價即9,600 元（計算式：
    12000 ×80% ＝9600）。再查，系爭土地於開挖排水溝之前
    為空地，據證人林英君即安欄橋派出所警員、廖正龍即中砂
    里里長於原法院檢察署偵查中證稱明確在案（原法院檢察署
    他字卷第27頁至反面）；另系爭土地與市場距離250 公尺，
    與超商距離210 公尺，與最近公車站牌距離230 公尺，與正
    濱國中距離1,200 公尺，與三總醫院基隆分院距離1,500 公
    尺，有現場照片在卷可稽（原審卷第59至60、74至75頁），
    茲審酌系爭土地為空地，坐落位置交通便利、生活機能佳、
    商業繁榮，上訴人利用系爭土地作為建築房屋之排水之經濟
    價值等一切情事，以週年利率5%計算相當於租金之損害賠償
    ，可認為適當。是被上訴人請求上訴人應連帶賠償22,158元
    （計算式：9600×36.93 ×（1 ＋3/12）×5%＝22158 ），
    為有理由。
六、上訴人辯稱跟被上訴人土地相鄰只有系爭44-33 地號土地，
    該土地面積12平方公尺，公告現值210,000 元，與其他土地
    提供擔保債務額2,000 多萬元，系爭44-33 地號土地上沒有
    任何建築物、農作物，伊未造成被上訴人任何損害等語，提
    出93年空照圖、地籍圖及土地謄本為證（本院卷第47至50頁
    ）。經查，系爭44-33 地號土地登記謄本記載土地面積12平
    方公尺，與其他地號土地共同擔保設定抵押權合計2,800 萬
    元；98年8 月3 日地籍圖顯示同段37地號土地與系爭44-33
    地號土地相鄰，空照圖標示處為空地。惟上訴人乙○○未經
    被上訴人之同意，於系爭土地上開挖排水溝，為上訴人所自
    承且經刑事判決確定，詳前理由四所述，上訴人未經被上訴
    人同意於其土地開挖排水溝，係侵害被上訴人之所有權，上
    訴人上開辯稱，為無可採。
七、綜上所述，被上訴人主張本於侵權行為之法律關係，請求上
    訴人應連帶給付22,158元，及自原審言詞辯論終結日即99年
    3 月16日起至清償日止，按週年利率5%計算之利息，為有理
    由，應予准許。原審判命上訴人如數給付，於法並無不合。
    上訴意旨指摘原判決不當，求予廢棄改判，為無理由，應予
    駁回。
八、本件事證已臻明確，兩造其餘攻擊防禦方法及未經援用之舉
    證，經審酌核與本件判決結果不生影響，不再逐一論述，附
    此敘明。
九、據上論結，本件上訴為無理由，依民事訴訟法第463 條、第
    385 條第1 項、第449 條第1 項、第78條，判決如主文。
中    華    民    國    99    年    10    月    20    日
                    民事第一庭
                        審判長法  官  吳謙仁
                              法  官  蘇瑞華
                              法  官  李瓊蔭
正本係照原本作成。
不得上訴。
中    華    民    國    99    年    10    月    21    日
                              書記官  王才生

司法院資訊處製作；財團法人民間司法改革基金會備份。
